最高法院刑事判決　　　　　　　九十六年度台上字第一五五號
上　訴　人　甲○○
選任辯護人　商桓朧律師
上　訴　人　乙○○
　　　　　　丙○○
上 列一 人
選任辯護人　黃景安律師
上　訴　人　丁○○　男民國○○年○月○○日生
　　　　　　　　　　身分證統一編號：Ｚ000000000
　　　　　　　　　　住台灣省台南市○○路150號
上列上訴人等因違反商業會計法等罪案件，不服台灣高等法院中
華民國九十五年七月三十一日第二審更審判決（九十四年度上更
(一)字第八０九號，起訴案號：台灣台北地方法院檢察署八十七年
度偵字第一六二一三號），提起上訴，本院判決如下：
    主  文
原判決關於甲○○、乙○○、丙○○、丁○○部分撤銷，發回台
灣高等法院。
    理  由
本件原判決撤銷第一審關於上訴人甲○○、乙○○、丙○○、丁
○○部分之判決，改判依刑法修正前連續犯、牽連犯之規定，論
處甲○○公司負責人，為納稅義務人以不正當方法逃漏稅捐；又
公司負責人，為納稅義務人以不正當方法逃漏稅捐；又商業負責
人，連續以明知為不實之事項，而填製會計憑證、記入帳冊等三
項罪刑。論處乙○○商業負責人，共同連續以明知為不實之事項
，而填製會計憑證罪刑。論處丙○○依法受託代他人處理會計事
務之人員，共同連續以明知為不實之事項，而記入帳冊罪刑。論
處丁○○商業負責人，共同連續以明知為不實之事項，而填製會
計憑證罪刑。固均非無見。
惟查：(一)、原判決事實認定甲○○係慶州公司之負責人，周龍修
（已判決確定）負責之理北公司自民國八十四年六月間起以其公
司所屬員工為慶州公司代銷新店青潭別墅景觀寶塔之靈骨塔業務
，一個塔位售價新台幣（下同）五萬三千元，每售一個塔位，由
慶州公司支付理北公司員工佣金約一萬二千元不等（視業務員之
職位而調整）。慶州公司為逃漏營業稅捐，自八十四年六月間起
，即以理北公司員工個人執行業務佣金之名義，由理北公司每月
造冊，除依業務員業績外，並以其他未實際參與銷售業務之員工
會計蕭惠月等人為請款人頭，而開立不實之扣繳憑單等情。但依
原判決理由引述甲○○所辯：八十四年間，宏景公司陳生財出面
提出銷售企畫書，欲代銷慶州公司興建之新店青潭別墅景觀寶塔
之靈骨塔位及墓地買賣業務。經慶州公司評估後，認為可行，乃
授與宏景公司代銷權，訂定代銷契約，……。至八十五年六、七
月間理北公司周龍修前來表明擬承攬代銷慶州公司靈骨塔位業務
，……慶州公司乃與宏景公司及理北公司共同協商，於八十五年
十一月間，三方達成協議，宏景公司應允將代銷權轉讓予理北公
司等語，如果屬實，則原判決認定之事實，即與甲○○所辯之情
形不符，實情如何，原審未詳加調查說明，已屬可議。且原判決
何以認定理北公司係自八十四年六月間起，即以其公司所屬員工
為慶州公司代銷塔位之事實，並未說明其所憑之證據及認定之理
由，亦有理由不備之違誤。(二)、依原判決事實所載，理北公司所
屬員工既有代銷慶州公司興建之塔位，且領有慶州公司按業績支
付之佣金，則甲○○依理北公司造冊之業務員業績開立支付佣金
之扣繳憑單，是否有業務上文書登載不實之情形，尚非無疑。而
原判決對於理北公司造冊以未實際參與銷售業務之員工為請款人
頭之事，甲○○是否明知仍故意開立不實之扣繳憑單，並未詳加
調查說明，自有調查未盡及理由不備之違誤。(三)、原判決理由認
甲○○所為係犯稅捐稽徵法第四十七條第一款、第四十一條之以
不正當方法逃漏稅捐罪、同法第四十三條第一項之幫助逃漏稅捐
罪，商業會計法第七十一條第一款之明知為不實之事項而填製會
計憑證，記入帳冊罪及刑法第二百十六條、第二百十五條之行使
業務登載不實文書罪。並說明所犯填製不實會計憑證、記入帳冊
罪與幫助逃漏稅捐罪間，依行為時之法律，有方法與結果之牽連
關係，應從一重處斷；而所犯商業會計法第七十一條第一款之罪
與逃漏八十四年、八十五年度慶州公司營業稅之稅捐稽徵法第四
十七條第一款、第四十一條之公司負責人以不正當方法逃漏稅捐
罪間，犯意各別，行為互殊，應分論併罰。但對於其所犯刑法第
二百十六條、第二百十五條之行使業務登載不實文書罪部分，應
如何適用，則置而未論，不無疏誤。(四)、原判決事實雖認定乙○
○係陳生財（業經判決確定）安排之宏景公司名義負責人，其二
人基於犯意聯絡，在宏景公司內，於八十四年虛開宏景公司收受
佣金之不實統一發票二十六張、金額計一、九九九、五二四元，
於八十五年虛開宏景公司收受佣金之不實統一發票一三一張計二
０六、二六六、六八０元，交付慶州公司，虛報進項稅額，逃漏
營業稅。但依乙○○於原審所辯其係於八十四年底才當宏景公司
之負責人，僅負責錄影帶之發行等語（見原審更(一)卷第一六五頁
反面、一六六頁反面、一六七頁），如果無訛，則其是否可能與
陳生財共同開立八十四年之統一發票，即非無疑。且原審就宏景
公司開立統一發票交付慶州公司之事實，乙○○究竟如何與陳生
財有犯意之聯絡及行為分擔，亦未詳加調查說明，遽論以共同連
續以明知為不實之事項，而填製會計憑證罪責，尚有調查未盡及
理由不備之違誤。(五)、原判決事實雖記載丙○○開設新方向會計
事務所，經營稅務會計記帳代理業務。明知陳生財、乙○○經營
之宏景公司，於八十五年、八十六年間並無實際營業行為，已成
為虛設之公司，為處理宏景公司先後因幫助慶州公司、理北公司
逃漏營業稅及營利事業所得稅而大量虛開統一發票所造成之鉅額
銷售額，逃避年度營業稅及營利事業所得稅，竟與美聯公司負責
人丁○○等相互基於犯意聯絡，分別填製美聯公司等各公司虛開
統一發票，經由丙○○計入宏景公司進貨帳簿等帳冊，供宏景公
司作為進項憑證，以逃避稅捐處之追查等情。但對於丙○○何時
受何人之委託處理會計事務？何時如何明知宏景公司無實際營業
行為？何時如何與丁○○等有犯意聯絡虛開統一發票，並分擔行
為？及丁○○等人與丙○○共同虛開統一發票供宏景公司作為進
項憑證之目的為何？等重要事項，均未詳細認定明確記載，已不
足為適用法律之依據。且對於丁○○所辯其負責之美聯公司與宏
景公司有合約往來，交易時有支票，由銀行作票貼，可以證明有
交易來往等語，亦未詳加調查，以察其所述與卷內事證顯示之事
實如何不符，即謂其所辯不足採，難認無調查未盡及理由不備之
違誤。上訴人等上訴意旨分別指摘原判決關於上訴人等之部分不
當，非無理由，應認上訴人等之部分有撤銷發回更審之原因。又
原判決關於丙○○、丁○○不另為無罪諭知部分，既認與有罪部
分有裁判上一罪關係，基於審判不可分原則，併予發回，附此敘
明。
據上論結，應依刑事訴訟法第三百九十七條、第四百零一條，判
決如主文。
中　　華　　民　　國　九十六　年    一  　月　  十    日
                      最高法院刑事第五庭
                          審判長法官  莊　登　照
                                法官  洪　明　輝
                                法官  黃　一　鑫
                                法官  林　秀　夫
                                法官  徐　昌　錦
      本件正本證明與原本無異
                                      書  記  官
中　　華　　民　　國　九十六　年　  一 　 月 　十五 　日
                                                    ｍ
